臺灣高雄地方法院民事判決　　　　　　100年度簡上字第308號
上　訴　人　顏清和
訴訟代理人　吳剛魁律師
被　上訴人　黃俊儒
訴訟代理人　康進益律師
上列當事人間請求確認本票債權不存在事件，上訴人對於民國10
0 年5 月31日本院高雄簡易庭100 年度雄簡字第91號第一審判決
提起上訴，本院於民國100 年12月1 日言詞辯論終結，判決如下
：
    主      文
上訴駁回。
第二審訴訟費用由上訴人負擔。
    事實及理由
一、上訴人起訴主張：上訴人為高雄市左營區○○○路昌和牙醫
    診所之負責人，於民國80年間前後，欲設立昌和牙醫診所時
    ，因資金不足，而向被上訴人借貸新臺幣（下同）200 萬元
    （下稱系爭債務），兩造並簽立投資契約書，約定由上訴人
    簽發如附表編號9 、10、11所示之金額分別為100 萬、50萬
    、50萬元之本票3 紙作為借款本金之擔保，另簽發如附表所
    示編號1 至8 、12至20之本票17紙，作為利息之擔保。投資
    契約書之性質係消費借貸，並非投資或合夥性質，附表所示
    之本票（下合稱系爭本票）之原因關係亦為消費借貸，然近
    20年來，上訴人業已分期清償，總計1,000 萬元，故系爭債
    務業已清償，利息債務亦應一併消滅，被上訴人就系爭本票
    之票據債權自不存在。上訴人清償之1,000 萬元，扣除系爭
    債務之本金及自88年5 月1 日起至99年5 月31日止，共11年
    又1 月之利息，尚餘443 萬3,333 元，應屬被上訴人無法律
    上原因所受之利益，上訴人亦得以此不當得利債權與系爭本
    票債權抵銷；縱使本院認定系爭債務尚未經清償，系爭債務
    所生之利息，超過週年利率百分之20部分為自然債務，被上
    訴人並無請求權存在。又倘投資契約書之性質非屬消費借貸
    ，亦為隱名合夥，系爭本票原係用以擔保出資返還及紅利給
    付，被上訴人之出資已全數虧損，即無得請求返還出資及給
    付紅利，系爭本票債權自不存在等語，提起訴訟，並於原審
    聲明：確認被上訴人就系爭本票之票據債權不存在。
二、被上訴人則以：上訴人自82年間起即向被上訴人承租坐落門
    牌號碼高雄市左營區○○○路132 、134 、136 號房屋（附
    地下室3 樓停車位編號12、22號）經營牙醫診所，迄今租賃
    關係仍存續。嗣於88年4 月間上訴人為拓展牙醫診所業務、
    更新設備，因資金不足而邀被上訴人投資，兩造乃於88年5
    月21日簽立投資契約書，約定被上訴人投資上訴人經營之牙
    醫診所200 萬元，投資期限自88年6 月1 日起至91年11月30
    日止，共3 年6 個月，上訴人每月給付營運紅利11萬元予被
    上訴人。91年12月6 日投資期限屆滿前，上訴人提議延展投
    資期限至92年6 月30日止，被上訴人同意之。92年5 月間上
    訴人提議展延投資期限，希望營運紅利調整為百分之3 ，被
    上訴人於是要求房屋租金每年要向上調整1 萬元，兩造又於
    92年7 月11日簽立第2 份投資契約書，約定投資期限自92年
    6 月1 日起至96年5 月3 日止，上訴人每月給付營運紅利6
    萬元予被上訴人，嗣後兩造於93年11月1 日約定展延投資期
    限，直至97年11月1 日，兩造再簽立第3 份投資契約書，約
    定投資期限自97年11月1 日起至99年10月31日止。兩造簽立
    之投資契約書，性質上並非消費借貸，被上訴人依據投資契
    約書而收受上訴人簽發之系爭本票，上訴人尚未依約給付，
    上訴人主張被上訴人就系爭本票之票據債權不存在，並無理
    由，並於原審聲明：上訴人第一審之訴駁回。
三、原審審理結果，認上訴人之請求為無理由，判決駁回上訴人
    第一審之訴。上訴人提起上訴，並聲明：(一)原判決廢棄。(二)
    確認被上訴人就系爭本票之票據債權不存在。被上訴人則答
    辯聲明：上訴駁回。
四、兩造不爭執事實：
  (一)被上訴人執有上訴人簽發如附表所示之系爭本票，並持以向
    本院聲請本票裁定准予強制執行，經本院以99年度司票字第
    5970 號准許。
  (二)上訴人自82年間起即向被上訴人承租坐落高雄市左營區○○
    ○路132 號、134 號、136 號房屋附地下室3 樓停車位12、
    22號使用，迄今租賃關係仍存續。
  (三)兩造陸續於88年5 月21日、91年12月6 日、92年7 月11日、
    93年11月1 日及97年11月1 日簽立投資契約書。
五、本件爭點：
  (一)系爭本票之原因關係是否為消費借貸？
  (二)被上訴人就系爭本票之票據債權，是否不存在？
六、得心證理由：
  (一)系爭本票之原因關係是否為消費借貸？
    1.按稱消費借貸者，謂當事人一方移轉金錢或其他代替物之
      所有權於他方，而約定他方以種類、品質、數量相同之物
      返還之契約。當事人之一方對他方負金錢或其他代替物之
      給付義務而約定以之作為消費借貸之標的者，亦成立消費
      借貸。民法第474 條定有明文。稱消費借貸者，於當事人
      間必本於借貸之意思合致，而有移轉金錢或其他代替物之
      所有權於他方之行為，始得當之。是以消費借貸，因交付
      金錢之原因多端，除有金錢之交付外，尚須本於借貸之意
      思而為交付，方克成立。倘當事人主張與他方有消費借貸
      關係存在者，自應就該借貸意思互相表示合致及借款業已
      交付之事實，均負舉證之責任，其僅證明有金錢之交付，
      未能證明借貸意思表示合致者，仍不能認為有該借貸關係
      存在。
    2.上訴人主張系爭本票依據投資契約書所簽發，投資契約書
      之性質為消費借貸，系爭本票之原因關係亦為消費借貸乙
      情，被上訴人否認之，並以前揭情詞為辯。依上述說明，
      上訴人必須舉證證明兩造簽立投資契約書時，有借貸之意
      思合致，方可認為投資契約書之性質係屬消費借貸。
    3.經查：
      (1)系爭本票係上訴人依據兩造簽立之投資契約書所簽發乙
        節，乃兩造所不爭執之事實，而在兩造於88年5 月21日
        簽立投資契約書之前，上訴人曾於88年4 月24日草擬投
        資契約書、計算書交予被上訴人參考，亦有投資契約書
        、計算書附卷為憑（原審卷第19、20頁），兩造對此亦
        不爭執。觀之上訴人草擬之投資契約書內容記載「昌和
        牙醫診所負責人即上訴人（簡稱甲方），為順利拓展診
        所業務，和房屋出租人即被上訴人（簡稱乙方）達成協
        議，給予乙方投資診所，雙方互惠，金額為新臺幣100
        萬元正（200 萬元正），每月利潤為5 萬元正（11萬元
        正）」、「附帶條件：乙方得同意甲方房子續租至91年
        11 月30 日止，（原租期為89年11月14日止）即續租2
        年，另外續租期間租金為11萬元正」等語，可知，兩造
        簽立投資契約書，起因上訴人邀被上訴人投資，並以房
        屋租賃契約為附帶條件。對照兩造嗣於88年5 月21日簽
        立投資契約書，投資契約書第1 條約定：「乙方（即被
        上訴人）投資甲方（即上訴人）200 萬元作為診所營運
        資金，甲方應按月於每月底支付10萬元給乙方作為營運
        紅利。」、第3 條約定「甲方應於投資期限屆滿時即91
        年11月30日，無條件返還乙方投資之200 萬元。」、第
        5 條「乙方同意甲方承租乙方位於高雄市左營區○○○
        路132 及134 號之房屋租期延長至91年11月30日（89年
        11 月14 日起月租金調為新臺幣11萬元）、第6 條約定
        「若甲方於投資期限屆滿前要求終止投資契約、房屋租
        約或逾期支付乙方紅利，甲方應賠償乙方3 個月營運紅
        利即30萬元，甲方並應立即退還乙方投資之200 萬元。
        」、第7 條約定「若乙方於投資期限屆滿前經甲方同意
        提前終止契約，乙方應賠償甲方3 個月營運紅利即30萬
        元，甲方並應立即退還乙方投資之200 萬元。」等語；
        92年7 月11日簽立之投資契約書第1 條約定「乙方投資
        甲方200 萬元作為診所營運資金，甲方應按月於每月月
        底支付6 萬元給乙方作為營運紅利。」、第3 條約定「
        乙方同意甲方承租乙方位於高雄市左營區○○○路132
        及134 號之房屋租期延長至95年5 月31日。」、第4 條
        約定「甲方應於投資期限屆滿時即95年5 月31日，無條
        件返還乙方投資之200 萬元。」、第6 條約定「若甲方
        於投資期限屆滿前要求終止投資契約、房屋租約或逾期
        支付乙方營運紅利及房屋租金，甲方應賠償乙方3 個月
        營運紅利即18萬元，甲方並應立即退還乙方投資之200
        萬元，並自終止合約日房屋月租金調整為12萬1,000 元
        ，每屆滿1 年房屋月租金再調1 萬元。」；97年11月1
        日簽立之投資契約書第1 條約定「乙方投資甲方200 萬
        元作為診所營運資金，甲方應按月於每月月底支付6 萬
        元給乙方作為營運紅利。」、第3 條約定「乙方同意甲
        方承租乙方位於高雄市左營區○○○路132 、134 及13
        6 號房屋租期延長至103 年10月31日。」、第4 條約定
        「甲方應於投資期限屆滿時即99年10月31日止，無條件
        返還乙方投資之200 萬元。」、第6 條約定「若甲方於
        投資期限屆滿前要求終止投資契約，甲方應立即退還乙
        方投資之200 萬元。」等語。核與上訴人草擬之投資契
        約書主要內容即投資、營運紅利、附帶條件等節，大致
        相符，可見，被上訴人投資200 萬元，與房屋租賃契約
        有密切關連，被上訴人抗辯上訴人為拓展牙醫診所業務
        而邀被上訴人投資，並以房屋租賃契約為附加條件乙情
        ，顯非子虛。被上訴人係因上訴人之邀而投資交付200
        萬元予上訴人，尚非基於消費借貸之意思而交付，自難
        認兩造間簽立投資契約書而有消費借貸之合意，上訴人
        主張上訴人依據投資契約書所簽發之系爭本票原因關係
        為消費借貸，並無足採。
      (2)上訴人雖謂投資契約書約定上訴人應按月支付被上訴人
        固定金額作為營運紅利，乃被上訴人為規避重利之名所
        設，實際上係消費借貸之利息，被上訴人製作之單據亦
        載明為利息可以為證等語。然兩造簽立投資契約書，起
        因於上訴人為拓展牙醫診所業務而邀被上訴人投資，而
        非被上訴人主動要求以簽立投資契約書之形式外觀，隱
        藏兩造消費借貸之實質意思，上訴人空言被上訴人為規
        避重利之名而於投資契約書約定上訴人給付營運紅利云
        云，並無足採。再者，證人顏清俐即上訴人妹妹雖於原
        審到庭證稱：兩造於98年11月8 日進行彙算，翌日其交
        付彙算後重新開立本票之內容給被上訴人配偶潘美玉簽
        收，並載明支付的依據係利息等語（原審卷第68、69頁
        ），然證人顏清俐亦證稱：確實有積欠系爭本票面額之
        債務，但不確定是否係投資紅利，不記得為何借貸利息
        卻記載為投資利息等語（原審卷第69、70頁），證人顏
        清俐並非投資契約書之當事人，亦未能明確指出兩造就
        投資契約書之約定係消費借貸關係，自無法據以認定兩
        造於投資契約書意思表示合致之內容即為消費借貸。況
        且，倘如上訴人所稱系爭本票之原因關係為消費借貸關
        係所生之利息，而其總計向被上訴人清償982 萬元，已
        逾上訴人依據消費借貸關係應清償之本金及利息云云。
        則上訴人何須於98年11月8 日與被上訴人彙算，尚應給
        付被上訴人如系爭本票面額之金錢，並簽發系爭本票交
        予被上訴人收執，而不於兩造彙算時主張債務業已清償
        ，無須簽發支票，簽發後復以債務業已清償之詞為辯，
        顯與常理有違，上訴人主張系爭本票之原因關係為消費
        借貸，要無可信。
  (二)被上訴人就系爭本票之票據債權，是否不存在？
    1.上訴人主張系爭本票之原因關係為消費借貸，並無法證明
      ，已如前述，系爭本票之原因關係既非消費借貸，則附表
      所示編號1 至8 、12至20止之本票17紙，即非利息債權，
      投資契約書即無規避法定最高利率限制而屬脫法行為之情
      形。上訴人主張系爭本票之消費借貸債務業已清償，及被
      上訴人超過法定利率受償部分，無法律上原因得與系爭本
      票債權抵銷，系爭本票之票據債權不存在云云，即無足採
      。
    2.按稱隱名合夥者，謂當事人約定，一方對於他方所經營之
      事業出資，而分受其營業所生之利益，及分擔其所生損失
      之契約，民法第700 條定有明文。兩造歷次簽立投資契約
      書，約定被上訴人投資上訴人200 萬元作為診所營運資金
      ，上訴人應按月於每月月底支付10萬元或6 萬元予被上訴
      人作為營運紅利，投資期限屆滿，上訴人無條件返還200
      萬元予被上訴人，且以房屋租賃契約為附帶條件，核與上
      述分受營業利益及損失之情形有別，尚難將投資契約書之
      性質，定性為隱名合夥契約。又民法債編第二章「各種之
      債」各節所規定之契約，固可謂為有名契約，但並不能因
      而涵蓋所有類型之契約，本於契約自由之原則，當事人尚
      得自由訂定其他不能歸類之無名契約，投資契約書未約定
      被上訴人應分受營業損失，並無違反強行規定或違背公序
      良俗之情形，既經兩造意思表示一致而成立，即有拘束兩
      造之效力，上訴人依約履行近10年，嗣後主張被上訴人應
      分受營業損失，並非兩造投資契約書所約定，自非有據。
      上訴人主張被上訴人之投資已全數虧損，即無須返還投資
      金及紅利，系爭本票之票據債權已不存在云云，洵無可採
      。
七、綜上所述，上訴人主張系爭本票之票據債權，業經清償、抵
    銷而消滅，或因虧損而消滅，均非可採，其請求確認系爭本
    票之票據債權不存在，即無理由。原審判決上訴人敗訴，並
    無違誤，上訴意旨指摘原判決不當，求予廢棄，並無理由，
    應予駁回上訴。
八、據上論結，本件上訴為無理由，依民事訴訟法第436 條之1
    第3項 、第449 條第1 項、第78條，判決如主文。
中    華    民    國  100     年    12    月    15    日
                  民事第二庭    審判長法  官  朱玲瑤
                                      法  官  洪能超
                                      法  官  陳宛榆
以上正本係照原本作成。
如不服本判決，僅得以適用法規顯有錯誤為理由逕向最高法院提
起上訴。提起上訴，應於收受送達後二十日內向本院提出上訴狀
，同時表明上訴理由，裁判宣示後送達前提起上訴者，應於判決
送達後十日內補提理由書狀，並應提出委任律師或具有律師資格
之人之委任狀，委任有律師資格者，另應附具律師及格證書及釋
明委任人與受任人有民事訴訟法第 466 條之 1 第 1 項但書或
第 2 項（詳附註）所定關係之釋明文書影本。及依上訴利益額
繳納裁判費。
中    華    民    國  100     年    12    月    16    日
                                      書記官  周耿瑩
附註：
民事訴訟法第466條之1（第1項、第2項）：
對於第二審判決上訴，上訴人應委任律師為訴訟代理人。但上訴
人或其法定代理人具有律師資格者，不在此限。
上訴人之配偶、三親等內之血親、二親等內之姻親，或上訴人為
法人、中央或地方機關時，其所屬專任人員具有律師資格並經法
院認為適當者，亦得為第三審訴訟代理人。
┌──────────────────────────┐
│附表：                                              │
├──┬────┬───────┬────┬─────┤
│編號│發票日  │金額（新臺幣）│到期日  │票據號碼  │
├──┼────┼───────┼────┼─────┤
│1   │98.11.8 │ 6萬元        │99.3.30 │039543    │
├──┼────┼───────┼────┼─────┤
│2   │98.11.8 │ 6萬元        │99.4.30 │039544    │
├──┼────┼───────┼────┼─────┤
│3.  │98.11.8 │ 6萬元        │99.5.30 │0000000   │
├──┼────┼───────┼────┼─────┤
│4.  │98.11.8 │ 6萬元        │99.6.30 │0000000   │
├──┼────┼───────┼────┼─────┤
│5.  │98.11.8 │ 6萬元        │99.7.30 │0000000   │
├──┼────┼───────┼────┼─────┤
│6.  │98.11.8 │ 6萬元        │99.8.30 │0000000   │
├──┼────┼───────┼────┼─────┤
│7.  │98.11.8 │ 6萬元        │99.9.30 │0000000   │
├──┼────┼───────┼────┼─────┤
│8.  │98.11.8 │ 6萬元        │99.10.30│0000000   │
├──┼────┼───────┼────┼─────┤
│9.  │98.11.8 │ 100萬元      │99.10.30│0000000   │
├──┼────┼───────┼────┼─────┤
│10. │98.11.8 │ 50萬元       │99.10.30│0000000   │
├──┼────┼───────┼────┼─────┤
│11. │98.11.8 │ 50萬元       │99.10.30│0000000   │
├──┼────┼───────┼────┼─────┤
│12. │98.11.8 │ 7萬元        │99.3.20 │039790    │
├──┼────┼───────┼────┼─────┤
│13. │98.11.8 │ 7萬元        │99.4.20 │039791    │
├──┼────┼───────┼────┼─────┤
│14. │98.11.8 │ 7萬元        │99.5.20 │039792    │
├──┼────┼───────┼────┼─────┤
│15. │98.11.8 │ 7萬元        │99.6.20 │039793    │
├──┼────┼───────┼────┼─────┤
│16. │98.11.8 │ 7萬元        │99.7.20 │039794    │
├──┼────┼───────┼────┼─────┤
│17. │98.11.8 │ 7萬元        │99.8.20 │039795    │
├──┼────┼───────┼────┼─────┤
│18. │98.11.8 │ 7萬元        │99.9.20 │039796    │
├──┼────┼───────┼────┼─────┤
│19. │98.11.8 │ 7萬元        │99.10.20│039797    │
├──┼────┼───────┼────┼─────┤
│20. │98.11.8 │ 7萬元        │99.11.20│039798    │
└──┴────┴───────┴────┴─────┘